臺灣臺中地方法院民事判決　96年度訴字第1446號
原　　　告　丙○○
　　　　　　黃匯雅
　　　　　　丁○○
兼　上三人
法定代理人　甲○○
共　　　同
訴訟代理人　柯劭臻律師
被　　　告　乙○○
訴訟代理人　陳沆河律師
上列當事人間分配表異議之訴事件，本院於民國96年9月13日言
詞辯論終結，判決如下：
    主    文
原告之訴駁回。
訴訟費用由原告負擔。
    事實及理由
壹、程序方面：
一、按不變更訴訟標的，而補充或更正事實上或法律上之陳述者
    ，非為訴之變更或追加，民事訴訟法第256條載有明文。查
    本件原告起訴時，其訴之聲明第2項原載為：台灣台中地方
    法院94年度執8字第10140號強制執行程序（下稱第10140號
    執行事件）分配表中關於被告之債權分配金額應變更為新台
    幣（下同）16,797,604元，或就其中2,802,396元不予分配
    。嗣於民國96年9月13日具狀更正其聲明第2項內容為：第10
    140號執行事件分配表中關於被告之債權分配金額所列表2編
    號次序第2號，債權原本欄所記載5,147,016元請准變更為2,
    344,620元，或就其中2,802,396元不予分配。查其事後更易
    聲明之情節，乃因原先所製作之分配表漏未將地方稅37,800
    元納入分配，乃具狀更正訴之聲明第2項，非為訴之變更追
    加，合先說明。
貳、實體部分：
一、原告起訴主張：坐落台中縣霧峰鄉○○段第898地號土地應
    有部分4548/10000，及其上台中縣霧峰鄉○○段第806建號
    即門牌號碼台中縣霧峰鄉○○路1684號建物（下稱系爭房地
    ）為原告4人共有，遭被告無權占用，供其所有之訴外人厚
    利春股份有限公司（下稱厚利春公司）營業，原告對被告提
    起遷讓房地訴訟，經鈞院作成93年度訴字第2527號和解筆錄
    （下稱系爭和解筆錄），系爭和解筆錄第3項並載明「系爭
    房地之稅賦及規費（含之前之欠繳）等債務均由被告負擔」
    ，嗣被告實行抵押權拍賣系爭房地，由被告以其兒子黃一祐
    之名義以22,260,000元拍定。依上述和解筆錄所載，系爭房
    地之土地增值稅2,764,596元及地方稅37,800元等稅賦，自
    應由被告負擔，故第10140號執行事件金額計算書分配表（
    下稱系爭分配表）上所記載表2編號次序第2號，被告之債權
    分配金額，債權原本欄所記載5,147,016元應變更為2,344,
    620元，或就其中2,802,396元不予分配，為此爰依法提起本
    訴等語。並聲明: (1)確認被告對原告抵押債權其中2,802,39
    6元債權不存在；(2)台灣台中地方法院94年度執8字第10140
    號強制執行程序分配表中關於被告之債權分配金額所列表2
    編號次序第2號，債權原本欄所記載5,147,016元請准變更為
    2,344,620元，或就其中2,802,396元不予分配。
二、被告則以: 依系爭和解筆錄第3項觀之，並未約定土地增值
    稅由被告負擔，其內容亦與強制執行事件無關，再依系爭和
    解筆錄第2、4、5、7項觀之，兩造間已無任何債務糾葛，原
    告不得再為任何請求或主張，並放棄任何名義之爭執，故原
    告主張顯無理由等語資為抗辯。並聲明:原告之訴駁回。
三、本件不爭執之事項:
  (一)兩造於94年6月22日，在本院93年度訴字第2527號遷讓房屋等
    事件成立訴訟上和解，和解內容第3項為：被告自和解筆錄作
    成之日起，對於系爭房地有自由管理、使用收益之權，系爭
    房地之稅賦及規費（含之前之欠繳）等債務均由被告負擔。
  (二)系爭分配表中之土地增值稅及地方稅分別為2,764,596元、3
    7,800元。
四、本件爭執之重點在於依系爭和解筆錄第3項載明「系爭房地
    之稅賦及規費（含之前之欠繳）等債務均由被告負擔」之意
    ，是否為系爭房地拍賣後之土地增值稅2,764,596元及地方
    稅37,800元等稅賦，兩造已約定應由被告負擔？茲詳述如下
    ：
  (一)按稱和解者，謂當事人約定，互相讓步，以終止爭執或防止
    爭執發生之契約。民法第736條定有明文。又和解之範圍，
　　應以當事人相互間欲求解決之爭點為限，至於未發生爭執或
    已無爭執之法律關係，雖與和解事件有關，如當事人並無欲
    求一併解決之意思，要不能因其權利人未表示保留其權利，
    而認權利已因和解讓步，視為拋棄而消滅。而訴訟上之和解
    ，為私法上之法律行為，同時亦為公法上之訴訟行為，即一
    面以就私法上之法律關係止息爭執為目的，而生私法上效果
    之法律行為，一面又以終結訴訟或訴訟之某爭點為目的，而
    生訴訟法上效果之訴訟行為，兩者之間，實有合一不可分離
    之關係（參照最高法院81年度台上字第1471號、92年度台上
    字第934號判決）。復按解釋契約固須探求當事人立約時之
    真意，不能拘泥於契約之文字，但契約文字已表示當事人真
    意，無須別事探求者，即不得反捨契約文字而為曲解（參照
    最高法院87年台上字第2311號判決意旨）。
  (二)經查：
  1.本件兩造與訴外人厚利春公司於94年6月22日於本院成立93
    年訴字第2527號和解筆錄，係原告對被告及訴外人厚利春公
    司提起遷讓房屋之訴訟，請求本院判決：(1)被告及厚利春公
    司應自系爭房地遷出，並將房屋返還原告，將土地返還原告
    及訴外人李幸照、林雲爐、林朝昇、張麗卿、簡裕盛及蘇裕
    仁全體共有人。(2)被告及厚利春公司應分別給付原告各600,
    000元及法定遲延利息。(3)被告應將原告所有系爭土地於84
    年以霧字第116475號收件所為最高限額6,000,000元及85年
    以霧字第127943號收件所為14,000,000元之抵押權設定登記
    予以塗銷。及其上系爭房屋於85年以霧字第127943號收件所
    為14,000,000元之抵押權設定登記予以塗銷。而兩造於本院
    93年訴字第2527號遷讓房屋事件審理中，針對該事件所提出
    之兩造先行於94年6月15日製作之和解書所記載之和解事項
    為(1)被告及厚利春公司應自系爭房地遷出，並將房屋返還原
    告，將土地返還原告及訴外人李幸照、林雲爐、林朝昇、張
    麗卿、簡裕盛及蘇裕仁全體共有人。(2)被告及厚利春公司應
    分別給付原告各600, 000元及法定遲延利息。(3)被告應將原
    告所有系爭土地於84年以霧字第116475號收件所為最高限額
    6,000,000元及85年以霧字第127943號收件所為14,000, 000
    元之抵押權設定登記予以塗銷。(4)原告向本院聲請拍賣抵押
    物事物事件，經本院92年拍字第1111號民事裁定准許拍賣系
    爭土地，現由本院94年執字第10140號執行拍賣中，此業經
    本院依職權調閱本院93年訴字第2527號卷，審認無誤。是兩
    造於93年訴字第2527號遷讓房屋事件和解中，所欲解決之爭
    執事項為：被告及其經營之厚利春公司應否自系爭房地遷出
    ；被告是否應給付原告相當於租金之損害；被告就系爭房地
    所設定之最高限額抵押登記是否塗銷，及原告就系爭土地聲
    請本院執行拍賣等事項。
  2.再觀兩造嗣後於94年6月22日於本院成立之93年訴字第2527
    號和解筆錄內容第3項為：被告自和解筆錄作成之日起，對
    於系爭房地有自由管理、使用收益之權，系爭房地之稅賦及
    規費（含之前之欠繳）等債務均由被告負擔。第1項為：被
    告願給付原告2,500,000元，並負擔本件部分之裁判費100,
    000元，合計2,600,000元，由被告交付原告支票1張予原告
    收受，並已兌現。此顯係針對上述欲解決之爭執事項「被告
    及其經營之厚利春公司應否自系爭房地遷出，及被告是否應
    給付原告相當於租金之損害」而為之和解。另和解筆錄內容
    第4項：原告就被告聲請台灣台中地方法院94年執字第10140
    號拍賣抵押物強制執行事件，放棄任何名義之爭執；第5項
    ：原告承認並同意被告就系爭房地於85年間共同擔保設定
    14,000,000元之抵押權清償期屆至時向法院聲請拍賣抵押物
    ，此亦為針對上述欲解決之爭執事項「被告就系爭房地所設
    定之最高限額抵押登記是否塗銷，及原告就系爭土地聲請本
    院執行拍賣等事項。」，被告並執此和解筆錄，於原已聲請
    拍賣系爭房地之執行事件中，就14,000,000元部分，聲明參
    與分配，此復經本院調閱本院94年執字第10140號卷核閱無
    誤。是兩造就93年訴字第2527號遷讓房屋所欲解決之爭執已
    達成和解，並作成和解筆錄。
  3.原告雖主張就和解筆錄第3項之記載「系爭房地之稅賦及規
    費（含之前之欠繳）等債務均由被告負擔」已包括系爭房地
    拍賣後之土地增值稅及地方稅，為被告否認，而觀該和解筆
    錄，並無約定土地增值稅由被告負擔之記載，惟對於系爭房
    地之前之欠稅部分，則以特別括弧表明亦由被告負擔，故如
    原告所言，和解當時之條件係包括系爭房地之土地增值稅須
    由被告負擔，則依其時原告尚就系爭房地同意被告就原告所
    擔保之14,000,000元抵押權聲請拍賣抵押物為和解條件，應
    會就此土地增值稅由被告負擔之特別約定詳載於和解筆錄上
    ；況系爭房地於兩造94年6月22日於訴訟上和解之時，本院
    94年執字第10140號強制執行，僅進行至就系爭898地號土地
    鑑價完畢，為核定系爭土地拍賣之最低價格而通知兩造到場
    陳述意見之程序（此詳參本院94年執字第10140號卷內之94
    年6月21日之中院清民執94執八字10140號函），是兩造於和
    解之時，系爭土地之拍定人究為何人，尚未能知；且系爭土
    地拍定後因其上尚有系爭房屋為農舍，須併同拍賣始能為移
    轉登記，故本院執行處於95年5月5日撤銷原拍定系爭土地之
    拍賣程序，而就系爭房地再為併付拍賣，始由訴外人黃一祐
    得標（詳參本院94年執字第10140號卷）。而依土地稅法第5
    條規定，土地增值稅之納稅義務人於土地為有償移轉時，本
    即由原所有權人負擔，執行處於拍定後，亦會於製作分配表
　　時將該增值稅列於優先債權而扣除之，本件兩造於和解之時
  　，如欲為不同於法律規定之特別約定時，當會於和解筆錄內
    詳細載明，況雙方於本院93年2527號請求遷讓房屋事件製作
    和解筆錄時，所依據之兩造訴訟代理人見証於94年6月15 日
    簽立之和解書，亦未就此土地增值稅由被告負擔之特別約定
    詳載於該和解書上，實難認兩造就系爭房地日後拍賣之土地
    增值稅負擔已特別約定由被告負擔。
  4.本件兩造於93年訴字第2527號請求遷讓房屋事件所為之和解
    筆錄，如上所述，並未就系爭房地拍賣後之土地增值稅部分
    由被告負擔之約定為特別記載；而依系爭和解筆錄第3項之
    約定：被告自和解筆錄作成之日起，對於系爭房地有自由管
    理、使用收益之權，系爭房地之稅賦及規費（含之前之欠繳
    ）等債務均由被告負擔；此自係就兩造原所欲解決本院93年
    訴字第2527號遷讓房屋事件中之爭執事項之一「被告及其經
    營之厚利春公司應否自系爭房地遷出」所為之和解，即原告
    同意自和解之日起，被告對系爭房地有自由管理、使用收益
    之權，故和解筆錄上所載之「系爭房地之稅賦及規費（含之
    前之欠繳）等債務均由被告負擔」自係指被告使用系爭房地
    之稅賦及規費由被告負擔，並未包括嗣後系爭房地移轉所有
    權所產生之土地增值稅等，此觀系爭和解筆錄之記載甚明，
    且已明確表示和解當時雙方當事人之真意，是本院自不得反
    捨系爭記載明確之和解筆錄而為不同於和解筆錄之認定。
  (三)綜上所述，本件於93年訴字第2527號和解筆錄內並未就系爭
    房地之土地增值稅為被告負擔之特別約定，是原告請求(1)
    確認被告對原告抵押債權其中2,802,396元債權不存在；(2)
    台灣台中地方法院94年度執8字第1014 0號強制執行程序分
    配表中關於被告之債權分配金額所列表2編號次序第2號，債
    權原本欄所記載5,147,016元請准變更為2,344,620元，或就
    其中2,802,396元不予分配，均無理由，應予駁回。
五、本件事證已臻明確，兩造其餘主張及攻擊防禦方法，經核對
    本件判決結果無影響，爰不逐一論述，附此敘明。
六、訴訟費用負擔之依據：民事訴訟法第78條。
中　　華　　民　　國　　96　　年　　10　　月　　12 　日
                  民事第二庭    法  官  涂秀玲
正本係照原本作成。
如對本判決上訴，須於判決送達後20日內向本院提出上訴狀。
中　　華　　民　　國　　96　　年　　10　　月　　12 　日
                                書記官
